【裁判字號】    98,裁,528
【裁判日期】    980226
【裁判案由】    調任
【裁判全文】
最  高  行  政  法  院  裁  定
                                       98年度裁字第528號
上  訴  人  甲○○
被 上訴 人  新竹縣政府
代  表  人  乙○○
上列當事人間調任事件，上訴人對於中華民國97年10月31日臺北
高等行政法院97年度訴字第1388號判決，提起上訴，本院裁定如
下：
    主  文
上訴駁回。
上訴審訴訟費用由上訴人負擔。
    理  由
一、按對於高等行政法院判決之上訴，非以其違背法令為理由，
    不得為之，行政訴訟法第242條定有明文。依同法第243條第
    1項規定，判決不適用法規或適用不當者，為違背法令；而
    判決有同條第2項所列各款情形之一者，為當然違背法令。
    是當事人對於高等行政法院判決上訴，如依行政訴訟法第24
    3條第1項規定，以高等行政法院判決有不適用法規或適用不
    當為理由時，其上訴狀或理由書應有具體之指摘，並揭示該
    法規之條項或其內容；若係成文法以外之法則，應揭示該法
    則之旨趣；倘為司法院解釋或本院之判例，則應揭示該判解
    之字號或其內容。如以行政訴訟法第243條第2項所列各款情
    形為理由時，其上訴狀或理由書，應揭示合於該條項各款之
    事實。上訴狀或理由書如未依此項方法表明，或其所表明者
    與上開法條規定不合時，即難認為已對高等行政法院判決之
    違背法令有具體之指摘，其上訴自難認為合法。
二、本件上訴人對於高等行政法院判決上訴，主張：
  (一)有權利即應允許人民行使權利之請求。人民依法得申請報名
    （即請求）參加公職考試或公職人員之選舉等，以獲取擔任
    各種公職及工作之基本權利，自應准許上訴人具有選擇工作
    單位，請求遷調不同行政主體，擔任不同公職之自由權利，
    方不違憲法對人民權利保障之本意。
  (二)對於人民基本權利之限制，必明文法律或授權具體之命令乃
    得加之，法未明定，則不許類推。按公務人員任用法第22條
    及同法施行細則第21條係屬各機關間商調現職公務人員之規
    定，非為公務人員選擇遷調之自由權利限制，兩者立法二致
    ，自不能比附以之拘限上訴人選擇不同行政主體之工作自由
    權利。原判決援引之依據，有悖憲法對上訴人任公職及工作
    權利之保障意旨等語。
三、經查：
  (一)上訴人在上訴理由中，是跳脫實證法之框架，將其「請求調
    任」主觀公權利之法規範基礎，建立在憲法位階之基本人權
    上，即人民之「職業選擇自由權」（即「工作權」與「服公
    職權利」）。但「權利」本身卻是一個相對的概念，當特定
    法律主體享有權利時，同時也意味另外之法律主體負有對應
    之義務。因此對權利界限之劃定，最好即通過對應義務之合
    理性來權衡及理解，特別是對缺乏實證法來具體化之憲法上
    基本人權。
  (二)實則任何受僱者或潛在受僱者之「職業選擇權」與「服公職
    權利」，所生對應義務是由企業主（企業主可能是私部門，
    也可能是公部門）或國家，其義務內容則是：
    1.國家或企業主不得設立不公平、不合理或成本高於效益之
      門檻，阻止人民進入特定行業或特定職務。
    2.企業主（包括公部門之政府組織）對已在其部門（包括公
      、私部門）任職者，不得給予不公平、不合理之歧視待遇
      ，且管理活動必須符合人性。而國家則有制定保護員工法
      令，並監督企業主遵守之義務。
    3.對打算離去之員工，企業主不得阻止之，並讓離去之員工
      可以順利取得年資、經歷與能力之證明。
  (三)但國家或企業主並沒有「積極」協助員工「取得新工作」，
    「進入新職場」之義務。轉換職業或職務這是員工之個人抉
    擇，若要求企業主不顧自身利益，還須主動協助，便利員工
    轉換新職，實屬強人所難。因此人民憲法層次之「職業自由
    權」與「服公職權利」，當然也就不會包括請求協助其轉換
    職業之自由。
  (四)事實上擔任公務員者，如欲轉換到其他政府機關任職者，除
    機關間之商調途徑外，當然也可以從原機關辭職，再至新機
    關任職，如從職業選擇自由之角度觀察，實無任何影響，依
    上所述，實無涉於人民工作權保障之憲法基本人權。另外現
    行公務人員法制，對辭職再任公職者，在處理薪俸、升遷及
    退休事項時，均有將辭職前之服務年資納入考量，對任公職
    者之影響實甚較微。而原判決已清楚指明，既言「商調」，
    即應尊重原任職機關調配自身人力資源之裁量權限，難謂有
    職業選擇自由或權利之限制，更難謂有工作權之侵犯。
  (五)是以本案前開上訴意旨，論之實質，無非依上訴人主觀、而
    無客觀法理支持之片面意見，對原審之法律論斷為空泛之批
    評，而非具體表明原判決有「不適用法規」、「適用法規不
    當」，或有「行政訴訟法第243條第2項所列各款情形」，難
    認對該判決之如何違背法令已有具體之指摘。依首開規定及
    說明，應認其上訴為不合法。
四、據上論結，本件上訴為不合法。依行政訴訟法第249條第1項
    前段、第104條、民事訴訟法第95條、第78條，裁定如主文
    。
中    華    民    國    98    年    2     月    26    日
                    最高行政法院第一庭
                        審判長法官  鄭  淑  貞
                              法官  林  茂  權
                              法官  侯  東  昇
                              法官  帥  嘉  寶
                              法官  胡  方  新
以  上  正  本  證  明  與  原  本  無  異
中    華    民    國    98    年    3     月    2     日
                              書記官  莊  俊  亨


司法院資訊處製作；財團法人民間司法改革基金會備份。
